【裁判字號】    98,訴,79
【裁判日期】    980730
【裁判案由】    拆屋還地等
【裁判全文】
臺灣臺北地方法院民事判決                98年度訴字第79號
原      告  乙○○
                        樓
訴訟代理人  許進德律師
            林妍汝律師
            甲○○
被      告  長宏橡膠企業有限公司
兼法定代理  丙○○
人
上列當事人間請求拆屋還地等事件，本院於民國98年6 月25日言
詞辯論終結，判決如下：
    主  文
被告應將坐落台北市○○區○○段四小段370 地號如附圖A 、B
部分土地之地上物拆除，並將土地返還予原告及其他全體共有人
。
被告應給付原告新台幣貳拾參萬捌仟陸佰捌拾元，及自民國九十
六年一月十日起至清償日止，按年息百分之五計算之利息，並自
民國九十七年五月十四日起至前開地上物拆除並騰空返還土地之
日止，按月給付原告新台幣柒仟玖佰伍拾陸元。
原告其餘之訴駁回。
訴訟費用由被告負擔十分之七，餘由原告負擔。
本判決第一項、第二項於原告分別以新台幣陸拾參萬陸仟伍佰元
、壹拾壹萬陸仟柒佰元供擔保後得假執行；但被告如分別以新台
幣壹佰玖拾萬玖仟參佰玖拾捌元、參拾伍萬元為原告預供擔保後
得免為假執行。
原告其餘假執行之聲請駁回。
    事實及理由
壹、程序方面
    按訴狀送達後，原告不得將原訴變更或追加他訴，但擴張或
    減縮應受判決事項之聲明者，不在此限，民事訴訟法第255
    條第1 項第3 款定有明文。查本件原告於起訴時聲明：（一
    ）被告應將坐落於台北市○○段○○段370 地號，門牌號碼
    為台北市○○○路○段72巷16號如附圖所示A、面積7.072平
    方公尺部分以及附圖B 、面積12.18 平方公尺部分土地之地
    上物拆除，並將A 、B 部分所坐落之土地返還給全體共有人
    。且應將前開土地以及門牌號碼地下1 樓、面積為18.9856
    平方公尺之部分，騰空遷讓並返還給全體共有人。（二）被
    告應共同返還原告新台幣（下同）619,449元，及自本起訴
    狀繕本送達翌日起至清償日止按年息百分之五計算之利息，
    並至騰空遷讓拆除並返還前開第一項占有土地及建物之日止
    ，按月給付原告10,324元。嗣經本院囑託台北市中山地政事
    務所測量系爭建物實際占有系爭土地之面積後，依測量結果
    ，原告於民國98年5 月14日具狀變更聲明為：（一）被告應
    將坐落於台北市○○段○○段370地號，如附圖所示A、面積
    17.82平方公尺部分以及附圖B 、面積17.75平方公尺部分土
    地之地上增建物拆除，並將A 、B 部分所坐落之土地返還給
    全體共有人。且應將前開土地建物地下1 樓如附圖 C、面積
    為22.33 平方公尺之部分，騰空遷讓並返還給全體共有人。
    （二）被告應共同給付原告259,008 元，及自96年1 月10日
    起至清償日止，按年息百分之五計算之利息。並自97年5 月
    14日起至騰空遷讓拆除並返還前開第一項占有土地及建物之
    日止，按月給付原告16,187元。揆諸前開說明，自應認原告
    所為訴之減縮及擴張係屬合法，應予准許。
貳、實體方面
一、原告起訴主張：
（一）原告與被告為坐落於臺北市○○段○○段370 地號土地（
      下稱系爭土地）之共有人，系爭土地原告占應有部分2 分
      之1 ，訴外人郭惠文及被告丙○○各占4 分之1 ，而門牌
      號碼為台北市○○○路○段72巷16號之地上四層建物（下
      稱系爭建物）即坐落在系爭土地上，系爭建物一樓之所有
      人為被告丙○○、二樓之所有人為訴外人郭惠文、三樓和
      四樓之所有人為原告，被告丙○○並將該建物一樓作為開
      設被告長宏橡膠企業有限公司（下稱長宏公司）營業之用
      ，被告卻未經原告及其他共有人之同意，擅自於系爭建物
      一樓前方搭蓋鐵皮及塑膠遮雨棚（即如附圖所示A 部分）
      ，並在防火巷搭建水泥及鐵皮增建物（即如附圖所示B 部
      分），且擅自將汽車材料及雜物堆放占用系爭建物之地下
      室一樓（即如附圖所示C 部分），並以門鎖拒原告及其他
      共有人之使用，侵害原告及其他共有人之所有權，原告自
      得請求被告將共有物返還共有人全體。
（二）無權占有他人土地，可獲得相當於租金之利益，被告未經
      原告及其他共有人之同意，無權占用土地搭蓋違建並使用
      地下室堆放雜物，侵害原告及其他共有人之使用收益，原
      告自得請求被告返還相當於租金之不當得利，而依土地法
      第97條規定，系爭土地於96年1 月間之公告地價為每平方
      公尺67,100元，1年之租金依10%計算為每平方公尺6,710
      元，故不當得利之請求自96年1 月10日起算，至起訴狀繕
      本送達日（即97年5 月13日）止共16個月，原告得請求被
      告給付租金共259,008元（計算式：559.17×16×（17.82
      ＋17.75＋22.33）×1/2＝259,008），
（三）為此爰依民法第767 條及第821 條，本於所有權請求被告
      拆除無權占有原告及其他共有人土地之地上物，返還土地
      與全體共有人，及遷出地下室返還予全體共有人；另依民
      法第179 條請求被告給付原告相當於租金之不當得利。
（四）並聲明：(1)被告應將坐落系爭土地上如附圖A 、B 部分所
      示建物拆除，並將如附圖A 、B 部分所示土地（面積分別
      為17.82 、17.75 平方公尺）返還原告及其他共有人。被
      告應自系爭建物地下1 樓（如附圖C 部分，面積22.33 平
      方公尺）遷出，並返還原告及其他共有人。(2)被告應共同
      給付原告259,008 元，及自96年1 月10日起至清償日止，
      按年息百分之五計算之利息。並自97年5 月14日起至騰空
      遷讓拆除並返還前開第一項占有土地及建物之日止，按月
      給付原告16,187元。(4)願供擔保，請准宣告假執行。
二、被告則以下列情詞置辯：
（一）系爭建物1 樓被告丙○○雖用以開設被告長宏公司，然為
      住辦二用，非單純營業之用。而被告使用系爭建物前方空
      地僅6.528 平方公尺，且被告丙○○於90年5 月21日取得
      系爭土地及房屋所有權時，系爭建物前方已由起造人羅永
      洸搭建石綿瓦，被告丙○○係依現況購買，嗣僅將石綿瓦
      修繕為鐵皮。另系爭建物之地下室並非防空避難室，而面
      積亦應為13.2平方公尺，係被告丙○○於90年4 月23日向
      起造人羅永洸購得，當時原係地下死水池，嗣經被告丙○
      ○整修始得加以利用。再系爭建物防火巷之增建物，是被
      告丙○○取得系爭土地及房屋所有權時即存在，被告丙○
      ○僅係加以修繕，且被告丙○○願遵法令，拆除回復原狀
      。此外，原告係於96年1 月10日始購買系爭土地登記為所
      有權人，自無權請求前5 年之租金，而原告請求被告給付
      防火巷之租金，亦有違道德常理。
（二）原告未經其他共有人之同意，將頂樓、3 樓、4 樓空地天
      井部分，擅自搭建水泥擴增其屋內使用面積8.89平方公尺
      ，侵害被告丙○○之權利。又未經其他共有人之同意，將
      屋頂突出部分面積7.5 平方公尺，加帶門鎖拒卻其他共有
      人使用，亦侵害被告丙○○之權利。再於3 樓、4 樓後方
      防火巷違法搭建，面積16.86 平方公尺，嚴重影響被告丙
      ○○之權益。是原告應拆除上揭增建物，騰空遷讓返還與
      全體共有人，並返還不當得利。
（三）系爭建物2 樓所有權人郭惠文未經其他共有人之同意，將
      2 樓空地天井部分，擅自搭建水泥擴增其屋內使用面積4.
      89平方公尺，侵害被告丙○○之權利。又於2 樓後方防火
      巷違法搭建，面積8.43平方公尺，亦影響被告丙○○之權
      益。是訴外人郭惠文應拆除上揭增建物，騰空遷讓返還與
      全體共有人，並返還不當得利。
（四）答辯聲明：(1)原告之訴及其假執行之聲請均駁回。(2)如受
      不利判決，願供擔保請准宣告免為假執行。
三、兩造不爭執事項
（ㄧ）坐落系爭土地上之台北市○○段○○段943 、944 、945
      、946 建號建物為地上4 層、地下1 層之建物，被告丙○
      ○自90年5 月21日取得同段943 建號建物（門牌號碼台北
      市○○○路○段72巷16號）之所有權，而同段944 建號建
      物之所有權人為訴外人郭惠文，原告則自96年1 月10日取
      得同段945 、946 建號建物之所有權；上開建物地下層部
      分並未辦理所有權第一次登記。
（二）系爭土地現由原告、被告丙○○及訴外人郭惠文所分別共
      有，原告所有權應有部分為1/2 ，被告丙○○及訴外人郭
      惠文應有部分則各為1/4 。
（三）門牌號碼台北市○○○路○段72巷16號即台北市○○段○
      ○段943 建號建物、建物地下層部分，及系爭土地上如附
      圖A 、B 所示部分，自90年5 月21日起即由被告長宏公司
      、丙○○占有使用。
四、得心證之理由：
    原告主張被告未經原告及其他共有人之同意，擅自於系爭土
    地如附圖A 部分土地搭蓋鐵皮及塑膠遮雨棚，並在系爭土地
    如附圖B 防火巷搭建水泥及鐵皮增建物，且擅自將汽車材料
    及雜物堆放占用系爭建物之地下室一樓（即如附圖所示C 部
    分），並以門鎖拒原告及其他共有人之使用，侵害原告及其
    他共有人之所有權，原告自得請求被告將共有物返還共有人
    全體，及給付原告相當於租金之不當得利等語，然為被告所
    否認，並以上開情詞置辯。則本件首應審究者厥為：（一）
    原告請求被告將所占有坐落系爭土地上如附圖A 、B 所示部
    分之地上物拆除，將土地占有返還於全體共有人，有無理由
    ？（二）被告是否為無權占有系爭建物地下1 樓（即如附圖
    所示C 部分）？原告請求被告自此建物中遷出，是否有據？
    （三）原告請求被告給付相當於租金之不當得利，是否有理
    由？茲分項析述如后：
（一）原告請求被告將所占有坐落系爭土地上如附圖A 、B 所示
      部分之地上物拆除，將土地占有返還於全體共有人，有無
      理由？
   1、原告主張被告未經原告及其他共有人之同意，擅自於系爭
      土地如附圖A 部分土地搭蓋鐵皮及塑膠遮雨棚，並在系爭
      土地如附圖B 防火巷搭建水泥及鐵皮增建物等情，業據提
      出系爭土地及建物平面圖、系爭建物第一層建物登記謄本
      、系爭土地登記謄本、被告違法搭建之違建物照片、台北
      市建築管理處96年12月12日北市都建使字第09674835100
      號函、系爭房地使用執照申請書等件為證（附於本院97年
      度北調字第303 號卷第5 、6 、11至13頁），然為被告所
      爭執，並抗辯稱：被告丙○○於90年5 月21日取得系爭土
      地及房屋所有權時，系爭建物前方已由訴外人即起造人羅
      永洸搭建石綿瓦，被告丙○○係依現況購買，嗣僅將石綿
      瓦修繕為鐵皮，而系爭建物防火巷之增建物，是被告丙○
      ○取得系爭土地及房屋所有權時即存在，被告丙○○僅係
      加以修繕云云，並提出原屋況石綿瓦照片、68年航照圖、
      被告與前屋主簽訂之合約、90年購屋前依固定物現況交屋
      照片、台北市政府工務局函等件為證（見本院卷第40至43
      、50頁）。
   2、按數人區分一建築物，而各有其一部者，該建築物及其附
      屬物之共同部份，推定為各所有人之共有，其修繕費及其
      他負擔，由各所有人，按其所有部分之價值分擔之。民法
      第799條定有明文。查，原告所有之系爭建物為四層樓中
      之第一層，有上開建物及土地登記謄本可稽，其餘三層則
      為其他人所有，故原告屬該區分建物所有權人之一。而依
      上開規定，該區分所有建築物及其附屬物之共同部份，推
      定為各所有人之共有，從而，如有他人無權占有該區分所
      有建築物及其附屬物之之共同部份者，原告自非不得依據
      民法第767 條及第821 條規定，本於區分所有權人之地位
      請求該無權占有人將占有部分返還全體共有人。
   3、次按，所有人對於無權占有或侵奪其所有物者，得請求返
      還之。對於妨害其所有權者，得請求除去之。有妨害其所
      有權之虞者，得請求防止之；各共有人對第三人，得就共
      有物之全部為本於所有權之請求。但回復共有物之請求，
      僅得為共有人全體之利益為之，民法第767條、第821條分
      別定有明文。又各共有人按其應有部分，對於共有物之全
      部雖有使用收益之權，惟未經共有人協議分管之共有物，
      共有人對共有物之特定部分占有收益，仍須徵得他共有人
      全體之同意。其未經他共有人同意而就共有物之全部或一
      部任意占有收益，即屬侵害他共有人之權利，他共有人仍
      得本於所有權請求除去其妨害或請求向全體共有人返還占
      有部分。本件系爭建物一樓前方如附圖所示A 部分，及在
      系爭建物一樓後方如附圖所示B 部分，現為被告與原告及
      其他共有人郭惠文共有，但被告未取得共有人協議分管，
      現將上開二部分做排他性之專有使用，顯已妨害其他共有
      人所有權之行使，被告雖抗辯稱系爭建物為其自前屋主羅
      永洸處買受，惟系爭建物一樓前方及後方如附圖所示A 、
      B 部分，既均屬占用共有地之違法增建物，不論建造者為
      何人，現所有人之被告自應予以拆除回復原狀，是以原告
      自得訴請被告將系爭建物一樓前方如附圖所示A 部分及其
      後方如附圖所示B 部分之地上物拆除並返還予全體共有人
      ，應堪認定。
（二）被告是否為無權占有系爭建物之地下1 樓（即如附圖所示
      C 部分）？原告請求被告自此建物中遷出，是否有據？
      原告雖主張系爭建物之地下室為防空避難室一情，但為被
      告否認之，抗辯稱：被告於90年向原屋主起造人購入該屋
      ，當時即有地下室設置，且地下室出入口也是只能由屋內
      樓梯進出，無法供公眾進出，當時地下室為地下死水池，
      被告在簽立不動產買賣契約後，才花錢開始整修，並非防
      空避難室等語，並提出買賣契約、借屋裝修同意書、照片
      、台北市政府警察局97年5 月12日北市警防字第09731936
      400 號書函等件為證（附於本院卷第42、45、61、121 頁
      ）。經查，依上揭台北市政府警察局書函記載系爭地下室
      並未登記列管為台北市防空避難設備一情，原告又未能提
      出任何證據證明為防空避難室而供公共使用，是以系爭建
      物之地下室究否為防空避難室即無從證明，又系爭建物地
      下室並未辦保存登記，無單獨門牌號碼，亦未編有獨立建
      號，此為兩造所不爭，且依上揭照片所示，系爭建物之地
      下室出入口是由被告丙○○所有土地內樓梯進出，無法供
      公眾進出，故其構造上及使用上並非共用部分，故在原告
      未能舉證證明被告為無使用系爭建物之地下室之權利前，
      應推定被告為有權使用系爭建物之地下室，是以被告辯稱
      其非無權占有系爭建物之地下室乙情，即屬可取。原告請
      求被告自此地下室遷出，尚非有據。
（三）原告請求被告給付相當於租金之不當得利，是否有理由？
   1、按無法律上之原因而受利益，致他人受損害者，應返還其
      利益，民法第179 條定有明文。又無權占有他人房屋，可
      獲得相當於租金之利益（最高法院61年台上字第1695號判
      例參照）。且按利息、紅利、租金、贍養費、退職金及其
      他1 年或不及1 年之定期給付債權，其各期給付請求權，
      因5 年間不行使而消滅，民法第126 條定有明文。又按城
      市地方房屋之租金，以不超過土地及其建築物申報總價年
      息10﹪為限，土地法第97條亦定有明文。審酌本件系爭土
      地及建物位於台北市○○○路○段與民生西路交叉口附近
      ，鄰近捷運雙連站、馬偕醫院、國賓飯店，附近交通及生
      活機能十分便利，係台北市商業繁華之區域，有原告提出
      之地圖在卷可證（附於本院97年度北調字第303 號卷第15
      頁），依當地工商業繁華之程度，本院參酌土地法第97條
      認以土地申報總價年息百分之10計算每月相當於租金損害
      為當。
   2、系爭房屋坐落之土地每平方公尺之申報地價為53,680元，
      有原告所提出之土地登記謄本可參，被告如附圖所示A 部
      分占用面積為17.82 平方公尺、如附圖所示B 部分占用面
      積為17.75 平方公尺，合計被告占用面積為35.57 平方公
      尺，而被告就系爭土地權利範圍為4 分之1 ，原告於96年
      1 月10日取得系爭土地權利範圍計為2 分之1 。則原告每
      月相當於租金損害應為7,956 元（計算方式：53,680×35.
      57 ×10/1 00÷12×1/4×2＝7,956 ），是原告請求被告
      於96年1 月10日起至97年5 月13日止共計128,092 元（計
      算式：7,956×《16＋3/30》＝128,092）之相當於租金之
      不當得利損害賠償，及自96年1 月10日起至清償日止，按
      年息百分之五計算之利息，並自起訴狀繕本送達翌日起即
      97 年5月14日起至前開地上物拆除並騰空返還土地之日止
      ，按月給付原告7,956 元之範圍內，為有理由，應予准許
      。原告請求超過此範圍部分為無理由，應予駁回。
五、綜上所述，原告基於無權占有之法律關係，請求（一）被告
    應將坐落台北市○○區○○段四小段370 地號如附圖A 、B
    部分土地之地上物拆除，並將土地返還予原告及其他全體共
    有人。（二）被告應給付原告128,092 元，及自96年1 月10
    日起至清償日止，按年息百分之五計算之利息，並自97年5
    月14日起至前開地上物拆除並騰空返還土地之日止，按月給
    付原告7,956 元之範圍內，為有理由，應予准許，逾此部分
    ，則無理由，應予駁回。
六、兩造分別陳明願供擔保為假執行及免予假執行之宣告，核無
    不合，爰分別酌定相當擔保金額准許之。
七、因本案事證已臻明確，兩造其餘主張陳述及所提之證據，經
    審酌後，認與判決結果無影響，爰不一一論駁，附此敘明。
八、結論：本件原告之訴，為一部有理由，一部無理由，並依民
    事訴訟法第79條、第390 條第2 項、第392 條，判決如主文
    。
中    華    民    國    98    年    7    月     30    日
                  民事第五庭    法  官  陳靜茹
以上正本係照原本作成
如對本判決上訴，須於判決送達後20日內向本院提出上訴狀
中    華    民    國    98    年    7    月     30    日
                                書記官  鄭雅雲


司法院資訊處製作；財團法人民間司法改革基金會備份。
